臺灣臺東地方法院民事判決　　　　　　　 96年度重訴字第4號
原　　　告　丙○○
訴訟代理人　張政衡律師
被　　　告　戊○○○
訴訟代理人　丁○○
　　　　　　郭重鑾律師
上列當事人間請求塗銷抵押權登記事件，本院於民國96年 5月15
日言詞辯論終結，判決如下：
    主  文
原告之訴駁回。
訴訟費用新臺幣陸萬零肆佰元由原告負擔。
    事  實  及  理  由
一、原告主張：緣訴外人乙○所有坐落臺東縣東河鄉○○段 367
    、368、369、370、371、375、376地號等 7筆土地（下稱系
    爭土地），於民國95年 4月20日出售於原告，不料原告向臺
    東地政事務所申請土地登記謄本後，竟發現上開 7筆土地在
    83年 2月16日設定抵押權登記（下稱系爭抵押權），債務人
    乙○，權利人則為被告，權利價值本金最高限額新臺幣（下
    同）600 萬元，存續期間自83年2月15日起至83年5月15日止
    ，經原告向乙○詢問為何有上開設定抵押權登記，乙○亦甚
    感驚訝，查乙○為農村婦女與被告素不謀面，乙○根本未向
    被告借貸600萬元，依土地登記謄本所載，存續期間自83年2
    月15日至83年5月15日，僅3個月期間，上開抵押權存續期間
    至83年 5月15日屆滿，至今已逾期12年之久，被告在此12年
    期間，亦從未有向乙○追繳利息之情，足證訴外人乙○與被
    告間並無任何債權債務關係，是系爭抵押權既無所擔保之債
    務關係，自屬不存在，今系爭抵押權業已消滅而不存在，卻
    仍於地政機關設定登記在案之事實，自係妨害原告之系爭土
    地所有權，爰依民法第 767條訴請被告塗銷系爭抵押權之設
    定登記等語。並聲明：被告應將原告所有之臺東縣東河鄉○○段367、368、369、370、371、375、376地號等7筆土地，
    於83年2月16日向臺東地政事務所設定之本金最高限額600萬
    元之抵押權設定登記予以塗銷。
二、被告則以：被告於83年2月1日經由訴外人甲○○之仲介，由
    乙○提供系爭土地設定抵押600萬元整，向被告借貸為期3月
    、500 萬元整之借款，當時被告即由甲○○陪同駕車至乙○
    住處，由乙○陪同與甲○○及被告至系爭土地查勘，經勘查
    後於83年2月5日甲○○載同乙○至土地代書己○○處完成辦
    理設定委託手續，由顏田一即開立臺灣中小企銀、面額 500
    萬元整、到期日83年5月5日之支票 1張；另乙○亦提出系爭
    土地之所有權狀 7張、他項權利證明書1張、印鑑證明1張及
    戶籍謄本 1張供被告設定抵押權後，被告會同乙○、顏田一
    、甲○○等至臺東區中小企銀黃明哲（被告之配偶）戶頭提
    領 4,875,000元，經乙○、顏田一指定匯入豪門建設之戶頭
    完成取款手續無訛。後屆83年5月5日，顏田一所開立臺灣中
    小企銀面額500萬元整之支票，無法兌現，要求被告再展延3
    個月，但到83年8月5日代理人將支票存入臺東區中小企銀黃
    明哲戶頭，經票據交換後於83年8月9日退票後，於83年9月5
    日顏田一再向被告要求展延借款，經被告提出要其先償還50
    萬元，尚餘450萬元則展延至83年10月5日償還，並由顏田一
    開立到期日83年10月 5日，面額450萬元之本票1張及未押日
    期、面額450萬元之臺灣中小企銀支票1張換回原未兌現面額
    500萬元之支票以後，顏田一即倒閉而不知去向；86年7月12
    日被告對乙○、顏田一發出存證信函，要求乙○、顏田一償
    還借款及利息，後乙○電話要求被告再提出50萬元，願將系
    爭土地過戶給被告，否則必須等系爭土地賣出才能償還借款
    及利息，爾後因被告無力提出50萬元而作罷，足認本借貸關
    係乙○確有參與並確實知情，借款到期後被告曾再三催討借
    款，顯見原告提出之訴訟與實情不符，又被告放款之資金來
    源明確，系爭土地設定手續完備，借貸及設定手續，所有人
    乙○確有參與並確實知情，且至今借款尚無償還，故債權依
    然存在，自無塗銷系爭土地抵押權設定登記之理等語資為抗
    辯。並聲明：駁回原告之訴。
三、下列事實為兩造所不爭執（見本審卷第 151頁），並有土地
    登記簿謄本（見本審卷第 5至11頁）、土地登記申請書影本
    （見本審卷第35頁）、土地限額抵押權設定契約書影本（見
    本審卷第36、37頁）、臺東縣東河鄉戶政事務所印鑑證明及
    乙○與被告之身分證影本各乙份（見本審卷第38至40頁）、
    系爭土地所有權狀（見本審卷第84至90頁）、他項權利證明
    書（見本審卷第91頁）等文件在卷可佐，自堪信為真實，本
    院爰採為判決之基礎：
    (一)原告為系爭土地之所有權登記名義人，登記原因為買賣，
      登記日期為95年 4月20日。
    (二)原告所以取得系爭土地之所有權登記名義，乃因訴外人即
      原登記名義人乙○於95年 4月20日讓售系爭土地予原告。
    (三)系爭土地中土地他項權利部均有最高限額抵押權之設定，
      權利價值最高限額新臺幣600萬元，存續期間自民國83年2
      月15日至83年5月15日，權利人為被告，債務人為乙○。
四、本件經兩造協議，並同意簡化爭點為（見本審卷第 151頁）
    ：(一)被告與訴外人顏田一或乙○間是否存在消費借貸之契約
    關係？(二)原告訴請塗銷系爭土地之最高限額抵押權登記是否
    有理由？茲審酌如下：
（一）按當事人主張有利於己之事實者，就其事實有舉證之責任
      ，民事訴訟法第 277條前段定有明文；又民事訴訟如係由
      原告主張權利者，應先由原告負舉證之責，若原告先不能
      舉證，以證實自己主張之事實為真實，則被告就其抗辯事
      實即令不能舉證，或其所舉證據尚有疵累，亦應駁回原告
      之請求，最高法院17年上字第917號著有判例足資參照。
（二）原告主張訴外人乙○與被告戊○○○間並無任何債權債務
      關係，系爭抵押權自屬不存在，然此為被告所否認，經查
      ，證人即辦理本件系爭抵押權設定登記之土地登記代理人
      己○○於本院審理時到庭具結證稱：「我記的是介紹人甲○○把雙方的證件及印章拿到我的事務所，第二次來的時
      候，好像有把當事人帶過來，讓我確認身分，辦完之後，
      甲○○就把所有證件都拿走，要自行處理後續事宜。」、
      「甲○○來的時候，就叫我先寫權利人為戊○○○，債務
      人為乙○。」、「一般我在辦理，都會確認當事人身分，
      才敢送件。」、「（問：本件乙○是義務人也是債務人？
      ）是的。」等語（見本審卷第63、64頁）。另一證人甲○○則於本院審理時到庭具結陳稱：「顏田一是建築商，我
      也是建商，他說有地要借錢，但不是登記在他名下，是登
      記在乙○名下，我說乙○也要出面，她是債務人，後來我
      介紹戊○○○借錢給乙○，被告戊○○○就叫她媳婦丁○○全權處理，丁○○就拜託我載她到乙○的住處，詢問乙○是否要借錢，乙○說是的，丁○○就叫乙○帶她看本件
      系爭土地，乙○就坐我的車子帶我去看現場，當時乙○急
      著要用錢，丁○○就把錢 500萬元，扣掉利息十多萬，當
      時是約在銀行，顏田一載乙○過去，丁○○邀我一起去銀
      行，原本是要領現金給乙○，但乙○說用匯的就可以，同
      時指定匯入豪門建設的戶頭，匯完錢後，顏田一載乙○到
      臺東地政事務所門口，丁○○便拿被告的身分證及印章，
      乙○拿 7張權狀，及印鑑證明，然後乙○就叫我跟丁○○
      把所有證件拿到己○○代書辦理，廖代書寫完後叫我們一
      起過去核對身分，當時是顏田一載乙○，我跟丁○○一起
      過去，己○○有要求乙○拿身分證給他核對，核對後辦理
      抵押權設定後，我聯絡乙○來拿權狀正本，也是顏田一載
      他到地政事務所，乙○表示說權狀正本就放在丁○○處保
      管，所以後來權狀正本就在丁○○處，乙○並沒有拿去。
      後來丁○○拿不到錢，有叫我載她到乙○住處，催討二、
      三次，乙○還表示權狀在妳那邊，妳怕什麼，有要賣的話
      一定會找妳拿權狀過戶。」等語（見本審卷第139、140頁
      ）。上開證人己○○、甲○○之證詞互核相符，且經本院
      向臺東縣成功地政事務所函調系爭土地設定抵押權登記之
      資料查核結果，系爭抵押權申請書、設定契約書上確實蓋
      有乙○及被告之印章，該印章印文經核對後與乙○印鑑證
      明上之印鑑印文相符，此有上開地政事務所96年2月8日東
      成地登記字第0960000667號函及所附之系爭土地抵押權設
      定登記資料附卷足憑，則被告與訴外人乙○或顏田一間應
      有消費借貸之法律行為，自屬無疑。
（三）綜上所述，原告所提之相關事證，尚不足證明本件系爭土
      地抵押權所擔保之債權不存在。從而，原告主張依民法第
      767條之規定，請求塗銷系爭土地於83年2月16日向臺東地
      政事務所設定之本金最高限額 600萬元之抵押權設定登記
      ，依法洵屬無據，自應予以駁回。
五、法院為終局判決時，應依職權為訴訟費用之裁判，民事訴訟
    法第87條第 1項有明文規定，經計算本件之訴訟費用為裁判
    費60,400元，此業據兩造陳明在卷，爰判決如主文第 2項所
    示。
六、本件為判決基礎之法律關係已臻明確，兩造其餘之攻擊防禦
    方法核與判決結果不生影響，毋庸一一論列，併此敘明。
據上論結，本件原告之訴為無理由，依民事訴訟法第78條、第87
條第 1項，判決如主文。
中　　華　　民　　國　　96　　年　　5 　　月　　29　　日
                  民事庭    法  官  陳弘能
以上正本係照原本作成
如對本判決上訴，須於判決送達後20日內向本院提出上訴狀
中　　華　　民　　國　　96　　年　　5 　　月　　29　　日
                            書記官　陳俊吉
